【裁判字號】    97,保險,7
【裁判日期】    980722
【裁判案由】    給付保險金
【裁判全文】
臺灣屏東地方法院民事判決               97年度保險字第7號
原      告  丁○○
原      告  己○○
原      告  戊○○
前列三人共同
法定代理人  乙○○
前列三人共同
訴訟代理人  徐文彬律師
被      告  旺旺友聯產物保險股份有限公司
法定代理人  丙○○
訴訟代理人  甲○○
上列當事人間給付保險金事件，本院於民國98年7 月8 日言詞辯
論終結，判決如下：
    主  文
被告應給付原告新臺幣壹佰零陸萬貳仟元，及自民國九十七年七
月三日起至清償日止，按週年利率百分之五計算之利息。
訴訟費用由被告負擔。
本判決於原告以新臺幣參拾伍萬肆仟元為被告供擔保後得假執行
。但被告如於假執行程序實施前，以新臺幣壹佰零陸萬貳仟元為
原告預供擔保，得免為假執行。
    事實及理由
一、按「訴狀送達後，原告不得將原訴變更或追加他訴。但有下
    列各款情形之一者，不在此限：二、請求之基礎事實同一者
    。三、擴張或減縮應受判決事項之聲明者。」民事訴訟法第
    255 條第1 項第2 、3 款分別定有明文，原告起訴聲明原請
    求被告應給付新臺幣（下同）1,124,000 萬元及自起訴狀繕
    本送達翌日起至清償日止，按週年利率百分之5 計算之利息
    ，嗣於審理中擴張請求金額為1,278,000 元及自起訴狀繕本
    送達翌日起至清償日止，按週年利率百分之5 計算之利息，
    其後又減縮請求金額為1,062,000 元及自起訴狀繕本送達翌
    日起至清償日止，按週年利率百分之5 計算之利息，核其擴
    張或減縮聲明符合前揭法條規定，應予准許。
二、原告主張：
（一）原告之父黃盛南於民國（下同）96年１２月６日騎乘ＰＬ
    ６－０２０機車，沿潮洲鎮○○縣○○道（南往北）行駛，
    不幸遭同方向行駛於後方之不詳機車，自後追撞，肇事機車
    逃逸，黃盛南被送至高雄長庚醫醫院救治，後因傷重延至９
    ７年２月５日不治死亡。原告之父黃盛南所投保之被告旺旺
    友聯產物保險股份有限公司團體傷害保險，約定意外死亡可
    請求１００萬元之死亡給付及住院每日日額２千元之給付（
    金額依保單為準）。因未指定受益人，自以法定繼承人丁○
    ○、戊○○、己○○為請求權人。經原告提出申請理賠，遭
    被告函覆事故發生原因係黃盛南飲酒過量所致，非保險契約
    承保範圍而拒絕理賠。
（二）被告拒賠理由為被害人飲酒駕車之行為，為犯罪或酒駕行
    為，依約不賠云云，然細閱保險契約規定可知，犯罪或酒駕
    行為若與死亡間無因果關係存在，被告即不能主張免責。依
    原告所執有之保單條款第23條第1 款規定，酒駕或犯罪必需
    為致死之「直接原因」；即使依被告提出之保單條款第２１
    條第１項第2 款、第３款除外責任亦規定：被保險人因下列
    原因「致成」死亡、殘廢或傷害時，被告公司不負給付保險
    金責任，…二被保險人犯罪行為…三被保險人飲酒後駕（騎
    ）車，其吐氣或血液所含酒精成份超過道路交通法令規定標
    準者。條文既明定犯罪或酒駕行為「致成」死亡云云，依文
    義解釋，顯然也必需有因果關係存在，殆無疑義，且財團法
    人汽車交通事故特別補償基金諮詢意見書亦同此意見。又依
    保險法第５４條第２項：保險契約之解釋，如有疑義時，以
    作有利於被保險人之解釋為原則。另詳閱被告提出之判決實
    務見解，也均認酒駕與死亡結果有因果關係，沒有一件認為
    不需有因果關係。
（三）本件雖無目擊証人出面說明車禍經過，然鈞院已將全部車
    禍卷宗函詢台灣省高屏澎區車輛事故鑑定委員會，該委員會
    根据車損照片、現場有二部機車之刮地痕、力合成關係、現
    場圖…等等，回函認定被害人黃盛南係行駛在前，遭他車自
    後追撞，應無肇事因素，証据完備，說理清楚，並無瑕疵可
    言，足堪採信。尤其被害人的「側停車支架」是由後往前變
    形，明顯是遭受外力由後往前衝撞所造成之情形，充分証明
    被告抗辯兩車是併行，未保持安全間隔云云，與事實不符，
    自不可採。
（四）被害人黃盛南所投保之團体傷害保險，約定意外死亡可請
    求100 萬元之死亡給付外，另外依被告提出之承保內容，原
    告並依約請求醫療給付共62,000元，合計1,062,000 元。以
    上有原告提出之  屏東縣警察局潮洲分局道路交通事故初步
    分析研判表、現場圖、戶籍謄本、原告公司函、財團法人汽
    車交通事故特別補償基金諮詢意見書（均為影本）等為證。
    並聲明：1 、被告應給付原告1,062,000 元，及自起訴狀繕
    本送達之翌日起至清償日止，按週年利率百分之五計算之利
    息。2 、原告願供擔保請准宣告假執行。
三、被告抗辯：
（一）依被告公司團體傷害保險條款第21條第1 項第3 款除外責
    任明定：「被保險人因下列原因致成死亡、殘廢或傷害時，
    被告公司不負給付保險金責任。…三. 『被保險人飲酒後駕
    （騎）車，其吐氣或血液所含酒精成分超過道路交通法令規
    定標準者』」。本件被保險人即訴外人黃盛南於車禍事故發
    生當時血液中之酒精濃度為212.85mg/dL ，換算為吐氣所含
    酒精濃度值為1.064mg/L ，已超過道路交通規則第114 條第
    2 項規定之標準0.25mg/L。訴外人黃盛南飲酒後駕車吐氣酒
    精濃度值超過道路交通法令規定標準之行為符合前開保險條
    款第21條第1項第3款之除外責任之規定。
（二）台灣省高屏澎區車輛行車事故鑑定委員會98年2 月18日回
    函之形式上並非鑑定意見書，其結論自不可與鑑定人之鑑定
    書等同視之，蓋車輛行車事故鑑定委員會之鑑定意見書具有
    一定作成形式，本件明顯非鑑定意見書，而係一般函文，通
    常為交通案件無法經由鑑定而作成鑑定意見書時，才以函文
    通知表示，然其絕非鑑定意見書，不可視其為鑑定人之鑑定
    意見。又依台灣省高屏澎區車輛行車事故鑑定委員會研析表
    示，（五）若上述之推估為屬實時，則不詳機車超車不當撞
    擊行駛在前黃車為肇事原因，黃盛南駕駛普通重型機車在前
    行駛為無肇事因素，係以前第（一）（二）（三）（四）之
    假設若屬實時，即黃盛南係遭原行駛於後方另一不詳車輛超
    車不當撞擊者，黃車則無肇事因素，估不論第（一）（二）
   （三）（四）之推估是否屬實，僅以行駛在前或者在後，即
    認定行駛在前定無肇事責任，顯然理由過於牽強。按汽車行
    駛時駕駛人應注意車前狀況及兩車併行之間隔，並隨時採取
    必要之安全措施，交通安全規則第94條第3 項定有明文，今
    黃盛南所駕車輛亦為行進中並非靜止狀態，其駕駛作為是否
    正常本應加以探究，若有違反前開交通安全規則之規定者，
    自然亦負有肇事責任，故超車與被超車者均應注意兩車併行
    之間隔距離，此亦為實務上通常之見解。今鑑定委員會假設
    黃盛南駕車為正常行駛為前題，認為行駛在前無肇事因素，
    其推論顯然並無根據。鑑定委員會認為（二）依現場刮地痕
    跡顯示，黃車刮地痕23.7公尺，另有不明物體倒地後刮地痕
    10.2公尺，就『力合成關係』，黃車與不明物體發生撞擊不
    無可能。惟若依鑑定委員會推論，該不明物體即為不詳車輛
    ，則該不詳機車撞擊倒地後之刮地痕僅10.2公尺，而黃車刮
    地痕竟長達23.7公尺，就力合成關係，黃車不無有超速或與
    不詳車輛競速之可能，鑑定委員就此同樣未加以分析，其研
    析實難以令人信服。依道路交通安全規則第95規定：「汽車
    除行駛於單行道或指定行駛於左側車道外，在未劃標線之之
    道路，應靠右行駛。」，依鑑定委員所認定黃車刮地痕起點
    為兩車撞擊點，則依現場圖撞擊點距左方慢車道邊線僅1.0
    公尺，而該路段路寬為2.1 公尺，故顯然黃車當時並未靠右
    行駛，且已超過中線而行駛，應屬違反交通規則。
（三）本件被保險人黃盛南體內酒精濃度過高足以影響其駕駛行
    為，而導致保險事故之發生，符合上開保險條款除外責任之
    規定。又前開鑑定委員會未就被保險人黃盛南違反交通規則
    加以認定，遽認黃盛南駕車為正常行駛，無肇事因素，其形
    式證據能力及實質證明力均有欠缺，不足採信。為此，聲明
    ：1 、原告之訴駁回。2 、如受不利判決，願擔保請准免為
    假執行。
四、兩造不爭執之事實：
（一）被保險人黃盛南向被告投保團體傷害保險，保險期間自96
    年10月25日至97年10月25日，保險金額100萬元。
（二）被保險人黃盛南於96年12月6 日晚間21時41分許，飲酒後
    騎乘機車在屏東縣潮州鎮台一線419.8 公里北上車道發生車
    禍事故不治死亡。
（三）依被告公司團體傷害保險條款第21條第1 項第3 款除外責
    任明定：「被保險人因下列原因致成死亡、殘廢或傷害時，
    被告公司不負給付保險金責任。『二. 被保險人犯罪行為。
    』『三. 被保險人飲酒後駕（騎）車，其吐氣或血液所含酒
    精成分超過道路交通法令規定標準者』」。被保險人黃盛南
    於車禍事故發生當時血液中之酒精濃度為212.85mg/dL ，換
    算為吐氣所含酒精濃度值為1.064mg/L ，已超過道路交通規
    則第114 條第2 項規定之標準0.25mg/L之四倍，並已逾法務
    部所訂定刑法第185 條之3 公共危險罪不能安全駕駛之移送
    標準0.55mg/L之兩倍，符合刑法185 條之3 之構成要件，為
    犯罪行為。
（四）對於請求給付保險金100 萬元及住院日給付等金額62,000
    元合計1,062,000元，兩造不爭執。
五、兩造爭執之事項：
（一）被保險人黃盛南酒後駕車，其吐氣所含酒精濃度值為1.06
    4mg/L ，超過道路交通規則第114 條第2 項規定，其行為與
    保險事故發生有無因果關係？
（二）被保險人黃盛南對事故有無肇事因素，是否為本件保險條
      款除外條款判斷之標準？
六、本院之判斷：
（一）本件被保險人黃盛南向被告投保團體傷害保險，保險期間
    自96年10月25日至97年10月25日，保險金額100 萬元；因被
    保險人黃盛南於96年12月6 日晚間21時41分許，飲酒後騎乘
    機車在屏東縣潮州鎮台一線419.8 公里北上車道發生車禍事
    故不治死亡，有本院調閱之臺灣屏東地方法院檢察署97年度
    相字第103 號相驗卷宗及屏東縣政府警察局處理本件交通事
    故之調查卷宗及潮州分局現場照片附卷可稽（見卷第115 －
    158 頁）。又被保險人黃盛南於車禍事故發生當時血液中之
    酒精濃度為212.85 mg/dL，換算為吐氣所含酒精濃度值為1.
    064mg/L ，業經承辦交通事故之警員張永忠帶委託書及血液
    至屏東縣新埤鄉小康醫院檢驗屬實，亦有該院函附檢驗單（
    見卷第85－86頁）在卷可稽，並經張永忠到庭證實。上情均
    為兩造所不爭執，堪信為真實。
（二）本件爭點為被保險人黃盛南酒後駕車，其吐氣所含酒精濃
    度值為1.06 4mg/L，超過道路交通規則第114 條第2 項規定
    ，其行為與保險事故發生有無因果關係？又其有無肇事因素
    ，是否為本件保險條款除外責任判斷之標準？茲審酌如下：
 1、依據本院函請台灣省高屏澎區車輛行車事故鑑定委員會鑑定
    ，該委員會於98年2 月18日（該會來文更正之日期）高屏澎
    行字第0986000540號函研析本件交通事故之結果：「（一）
    依黃車車損照片（由左後側往前至左前踏板），且其『側停
    車支架』受撞擊後往前，故黃車似遭受『不明力量』往前之
    擦撞。（二）依現場圖刮地痕跡顯示，黃車遭受撞及後，於
    慢車道開始產生刮地痕長23.7公尺，且亦有不明物體於倒地
    後產生刮地痕跡10.2公尺，就『力合成關係』，黃車與不明
    物體發生撞擊不無可能。（三）又警卷資料，於現場圖顯示
    有『不詳機車』（Ａ車逃逸）之存在。（四）綜上推估，兩
    車似為同向行駛於慢車道，且為前後關係，經不詳機車於肇
    事地點由黃車之左側車身，並由後往前擦撞後，致黃車『向
    右倒』並由左往右前滑出（如黃車刮地痕），不詳機車由右
    往左前滑出（如Ａ車刮地痕）。（五）若上述之推估為屬實
    時，則：1 不詳機車超車不當撞擊行駛在前黃車為肇事原因
    。2 、黃盛南駕駛普通重型機車在前行駛無肇事原因（見卷
    第113 頁）及據臺灣屏東地方法院檢察署97年度相字第103
    號相驗卷檢察官相驗報告書（該卷第95頁）載明本件車禍仍
    有不明肇事者待續追查等情以觀，足證本件車禍確有不詳機
    車肇事者自後擦撞黃盛南駕駛之機車，為肇事原因，黃盛南
    所駕機車在前行駛無肇事原因。是故本件車禍時，雖證明黃
    盛南酒後駕車，其吐氣所含酒精濃度值為1.06 4mg/L，超過
    道路交通規則第114 條第2 項規定；惟與車禍發生並無相當
    因果關係。次按當事人主張有利於己之事實者，就其事實有
    舉證之責任，為民事訴訟法第277 條前段所明定，本件被告
    既稱系爭車禍與黃盛南酒駕違規有因果關係，自應就其主張
    有利之事實，負舉證之責，然查被告並未能舉證以實其說。
    至於被告雖稱上開台灣省高屏澎區車輛行車事故鑑定委員會
    函並非正式之鑑定意見書，質疑其證據能力；但非不得作為
    系爭車禍責任歸屬之判斷依據。
  2、依據被告提出之保單條款第２１條第１項第2 款、第３款
    除外責任規定：被保險人因下列原因致成死亡、殘廢或傷害
    時，被告公司不負給付保險金責任，…二被保險人犯罪行為
    …三被保險人飲酒後駕（騎）車，其吐氣或血液所含酒精成
    份超過道路交通法令規定標準者。該條文既明定犯罪或酒駕
    行為致成死亡，則依其文義之解釋，顯然「犯罪與酒駕行為
    」與「致成死亡」兩者間須有因果關係存在。此從被告提出
    供參之台灣高等法院高雄分院95保險上字第5 號民事判決理
    由記載略以「上訴人之子潘建忠酒後駕車，影響其駕駛機車
    之能力，疏於注意車前狀況，自後追撞邱榮泰所駕駛倒車中
    之自用小客車而肇事，上訴人主張潘建忠酒醉駕車非致死之
    直接原因云云，尚不足採。」等情，反足證明被保險人酒駕
    肇事致死，須其酒駕與車禍有因果關係存在，始得適用系保
    約之除外責任。次查黃盛南之酒駕，其吐氣所含酒精濃度值
    為1.064mg/L ，超過道路交通規則第114 條第2 項規定，且
    屬犯罪行為；但依系爭保單條款第２１條第１項第2 款、第
    ３款除外責任規定，尚須因酒駕致成死亡、殘廢等，有直接
    之原因始足適用除外責任；惟查本件車禍與黃盛南之酒駕並
    無因果關係，業如前述，則被告據此抗辯，拒絕依約理賠，
    即非有據。
（三）按意外傷害保險係在承保被保險人非由疾病引起之外來突
    發事故所致傷害及其所致殘廢或死亡之損失，保險法第131
    條定有明文。而人之傷害或死亡之原因，其一來自內在原因
    ，另一則為外來事故（意外事故），所謂外來事故（意外事
    故），係指內在原因以外之一切事故而言，其事故之發生為
    外來、偶然而不可預見，最高法院96年度台上字第28號裁判
    意旨可供參照。本件被保險人黃盛南之本件車禍致死，既因
    有不詳機車騎士自後違規擦撞其所騎機車倒地所致，屬「意
    外事故」，而與其酒駕並無因果關係。顯已發生系爭保險契
    約所約定之保險事故，且無系爭保約除外責任之適用，被告
    即有依約給付保險金之義務。從而，原告本於繼承及系爭保
    險契約之法律關係，訴請被告公司給付原告1,062,000 元，
    及自起訴狀繕本送達之翌日（97年7 月3 日）起至清償日止
    ，按週年利率百分之五計算之利息，為有理由，應予准許。
七、本判決兩造分別陳明願供擔保請准宣告假執行及免為假執行
    ，核均無不合，爰各酌定相當之擔保金額，予以准許。
八、本件事證已臻明確，兩造其餘攻擊防禦方法及所提證據，經
    核於判決結果不生影響，爰不逐一論述，併此敘明。
九、據上論結，本件原告之訴為有理由，依民事訴訟法第78條、
    第390 條第2 項、第392 條第2 項，判決如主文。
中    華    民    國    98    年    7     月    22    日
                  民事第二庭  法  官   胡晏彰
正本係照原本作成。
如對判決上訴，須於判決送達後廿日內向本院提出上訴狀，其未
表明上訴理由者，應於提出上訴後二十日內向本院補提理由書狀
（均須按他造當事人之人數附繕本）。
中    華    民    國    98    年    7     月    22    日
                              書記官  郭松菊


司法院資訊處製作；財團法人民間司法改革基金會備份。
